【裁判字號】    98,台上,2469
【裁判日期】    981224
【裁判案由】    請求塗銷抵押權登記等
【裁判全文】
最高法院民事判決            九十八年度台上字第二四六九號
上  訴  人  甲○○
            乙○○
共      同
訴訟代理人  莫詒文律師
            李奇穎律師
            林慧音律師
被 上訴 人  安泰商業銀行股份有限公司
法定代理人  丙○○
上列當事人間請求塗銷抵押權登記等事件，上訴人對於中華民國
九十八年八月十八日台灣高等法院第二審判決（九十七年度上易
字第七三二號），提起上訴，本院判決如下：
    主  文
原判決關於確認抵押權及抵押債權均不存在及命上訴人乙○○塗
銷抵押權登記暨各該訴訟費用部分廢棄，發回台灣高等法院。
    理  由
本件被上訴人之法定代理人於原審言詞辯論終結前（即民國九十
八年六月四日）即已變更為丙○○，茲據其聲明承受訴訟，核無
不合，先予敘明。
次查被上訴人主張：上訴人甲○○（下稱甲○○）於九十三年三
月二十三日簽定信用借款契約書，向伊借款新台幣（下同）一百
十八萬元，嗣自九十六年四月二十三日起未按期償付本息，迄今
尚欠五十三萬一千六百六十八元本息及違約金。伊取得台灣台北
地方法院九十六年度票字第五二七三五號本票裁定（下稱第五二
七三五號本票）及確定證明書後，持向台灣板橋地方法院（下稱
板橋地院）聲請強制執行甲○○所有坐落台北縣板橋市○○段八
九二地號土地應有部分二十萬分之二八九八及其上門牌號碼台北
縣板橋市○○路○段一二九巷六號四樓房屋（下稱系爭房地），
竟因甲○○於九十六年五月三十一日將之為上訴人乙○○（下稱
乙○○）設定五百萬元抵押權（下稱系爭抵押權），致執行法院
認系爭房地已無殘值，執行並無實益。惟上訴人間並無任何債權
債務關係存在，系爭抵押權之設定時點與甲○○未履行前述借款
債務時間接近，顯係為逃避追償而為通謀虛偽意思表示，依法無
效。縱認上訴人間設定抵押權之行為非通謀虛偽意思表示，其所
為之無償行為亦有害及伊債權等情。爰依民法第八十七條第一項
、第一百十三條、第二百四十二條之規定，先位聲明請求：確認
系爭抵押權及抵押債權均不存在；乙○○應將系爭抵押權登記予
以塗銷之判決。並依民法第二百四十四條第一項、第二項、第四
項之規定，備位聲明：求為系爭抵押權之設定行為，應予撤銷；
甲○○二人應塗銷系爭抵押權登記之判決（未繫屬本院者，不予
贅列）。
上訴人則以：伊大哥龍賢忠原對系爭房地有一半權利，嗣龍賢忠
移居國外，其權利由乙○○承受，乙○○亦支付對價予龍賢忠。
因伊為台北地區防洪計畫第三期之拆遷戶，可享自行購屋輔助貸
款之優惠，遂將系爭房屋全部登記為甲○○單獨所有，並向台灣
土地銀行板橋文化分行（下稱土銀板橋文化分行）辦理抵押貸款
，貸得三百零三萬元，甲○○遂簽發面額一百五十萬元本票一張
交付予乙○○。另乙○○作廚具生意之所得，均匯入母親龍周幸
雀名下之銀行帳戶內，甲○○需資金週轉時即簽發本票交付予乙
○○，而自上開銀行帳戶內取得資金週轉，持續至九十六年間甲
○○始設定系爭抵押權為擔保，是系爭抵押權及抵押債權確實存
在，並非通謀虛偽意思表示等語，資為抗辯。
原審廢棄第一審所為上訴人勝訴之判決，改判確認系爭抵押權及
抵押債權均不存在；乙○○應將系爭抵押權登記予以塗銷，無非
以：確認法律關係不成立之訴，原告如僅否認被告於訴訟前所主
張法律關係成立原因之事實，以求法律關係不成立之確認，應由
被告就法律關係成立原因之事實，負舉證之責（最高法院十九年
上字第三八五號、二十年上字第七○九號判例參照）。被上訴人
請求確認系爭抵押權及抵押債權不存在，並訴請塗銷系爭抵押權
登記，上訴人則辯稱伊確有金錢消費借貸關係存在云云，依前揭
說明，金錢消費借貸成立之積極事實，應由上訴人舉證以明之。
查依據乙○○所陳述其承受其大哥龍賢忠對系爭房屋之一半權利
，然系爭房地登記為甲○○單獨所有，並以之向土地銀行辦理抵
押貸款三百零三萬元，甲○○因而簽發面額一百五十萬元本票一
張交付乙○○以保障其權利。故一百五十萬元本票係其承受其大
哥對系爭房地應有部分之代價，非因上訴人二人間之借款等語甚
詳。則系爭本票，顯非因甲○○積欠乙○○一百五十萬元之借款
債務而簽發交付，甲○○二人間並無該一百五十萬元金錢消費借
貸關係。又經向經濟部中部辦公室調閱龍澔公司（嗣更名為昇兌
國際企業有限公司）卷、檢視板信商業銀行業務部函附之龍周幸
雀帳戶之交易明細記錄，並參酌上訴人之陳述，足見上訴人二人
經營昇兌國際企業有限公司之營收或資金週轉，均係使用同屬公
司股東之龍周幸雀名義之上開帳戶進出以供營業資金需求，非無
可能。尚難認憑上開帳戶內之資金進出憑認乙○○有交付四百六
十二萬九千元借款予甲○○之事實，上訴人之舉證尚不足證明其
等間有金錢消費借貸關係存在。再觀其等設定系爭抵押權之時點
適在甲○○無法清償被上訴人借款之違約行為翌月，時間緊接，
故被上訴人主張上訴人間就系爭抵押權登記係通謀虛偽意思表示
而無效，自屬有據。另甲○○既為抵押債務人，並無塗銷系爭抵
押權之權利。從而被上訴人依民法第八十七條第一項前段、第二
百四十二條第一項之規定，先位聲明請求確認系爭抵押權及抵押
債權不存在，及請求乙○○將系爭抵押權登記予以塗銷，為有理
由，應予准許等詞，為其判斷之基礎。
按第三人主張表意人與相對人通謀而為虛偽意思表示者，該第三
人應負舉證之責。查本件被上訴人先位聲明，請求確認上訴人間
系爭抵押權及抵押債權均不存在及求為命乙○○將系爭抵押權登
記予以塗銷，係主張上訴人間並無任何債權債務關係，面額一百
五十萬元之本票及帳戶中四百六十二萬九千元之資金進出乃渠等
間虛偽製作之不實債權憑證，系爭抵押權亦係基於通謀而為之虛
偽意思表示所設定云云。依首開說明，自應由被上訴人就上訴人
間有何基於通謀而為虛偽之意思表示，及雙方均無欲為其意思表
示所拘束之意而相與為非真意之合意情形，負舉證之責。乃原審
竟認被上訴人所提起者係確認法律關係不成立之訴，上訴人主張
其等間有金錢消費借貸關係存在，自應就金錢消費借貸成立之積
極事實負舉證責任，而以前揭情詞，遽為上訴人不利之判決，已
欠允洽。次查依乙○○所陳述其係因承受其大哥對系爭房地應有
部分二分之一之權利，而甲○○將系爭房地持向土地銀行貸款三
百零三萬元，故甲○○簽發系爭一百五十萬元本票交付乙○○等
語。倘其所述屬實，該一百五十萬元非無可能於上訴人間成立借
貸等之債權債務關係。原審未詳加調查審認明晰，逕認系爭本票
，顯非因甲○○積欠乙○○一百五十萬元之借款債務而簽發交付
，甲○○二人間並無該一百五十萬元金錢消費借貸關係，亦嫌速
斷。上訴論旨，指摘原判決不當，求予廢棄，非無理由。
據上論結，本件上訴為有理由。依民事訴訟法第四百七十七條第
一項、第四百七十八條第二項，判決如主文。
中    華    民    國  九十八  年   十二   月  二十四  日
                      最高法院民事第七庭
                          審判長法官  劉  福  聲
                                法官  鄭  玉  山
                                法官  黃  義  豐
                                法官  袁  靜  文
                                法官  顏  南  全
      本件正本證明與原本無異
                                      書  記  官
中    華    民    國  九十九  年    一    月    五    日
                                                      M

司法院資訊處製作；財團法人民間司法改革基金會備份。
